臺灣高等法院民事判決　　　　　　　　95年度上易字第1027號
上　訴　人　甲○○
訴訟代理人　簡榮宗律師
　　　　　　吳啟豪律師
被上 訴 人　安信建築經理股份有限公司
法定代理人　乙○○
訴訟代理人　劉韋德律師
上列當事人間侵權行為損害賠償事件，上訴人對於中華民國95年
10月13日臺灣臺北地方法院95年度訴字第8575號第一審判決提起
上訴，本院於96年3月14日言詞辯論終結，判決如下：
    主      文
上訴駁回。
第二審訴訟費用由上訴人負擔。
    事實及理由
一、上訴人起訴主張：伊與訴外人林秀緞於民國95年2月9日，就
    林秀緞委託信義房屋仲介股份有限公司（下稱信義房屋）仲
    介，門牌號碼臺北市大安區○○○路○段161巷3號之房屋及
    其坐落基地（下合稱系爭房地），簽訂不動產買賣合約書（
    下稱系爭買賣合約），約定買賣價金為新臺幣（下同）5100
    萬元。依系爭買賣合約第3條約定，委由被上訴人及其指定
    之特約銀行辦理成屋履約保證手續，並將買賣價金存入銀行
    專戶內。伊乃於95年2月9日與被上訴人簽訂代辦履約保證委
    任契約書（下稱系爭契約），委由被上訴人辦理成屋履約保
    證手續，並由被上訴人於玉山商業銀行股份有限公司敦南分
    行（下稱玉山銀行）開立履約保證專戶（下稱系爭專戶），
    伊並依系爭契約第3條第1項約定，將買賣價金以匯款及支票
    方式，交由被上訴人代為經收及保管。詎被上訴人收受伊開
    立之支票後，未依系爭契約存入系爭專戶內，已違反系爭契
    約第3條第2項約定，復未善盡系爭契約第8條約定之注意義
    務。嗣伊於95年6月20日委由律師發函（下稱系爭終止函）
    終止系爭契約，被上訴人應即將代伊保管之支票返還予伊。
    然被上訴人除不願返還各該支票外，竟於95年6月25日向玉
    山銀行提示其中之支票5紙（支票號碼分別為：AA0000000、
    AA0000000、AA0000000、AA0000000、AA0000000），面額合
    計1071萬元，再於95年7月10日提示其中之支票2紙（支票號
    碼：AA0000000、AA0000000），面額合計710萬元（以上支
    票下合稱系爭7紙支票，單指其中一部分支票，則逕稱為票
    號000號支票）。惟除票號AA0000000號支票、票號AA000000
    0號支票2紙，業由伊向銀行為撤銷付款委託外，其餘5紙支
    票（下稱系爭5紙支票）均因伊存款不足而遭退票，致伊成
    為銀行之拒絕往來戶，嚴重損及伊數十年來經營之商業信用
    。又伊原本獨資經營虹玲美容國際有限公司（以下簡稱虹玲
    公司），並擔任代表人，惟伊成為銀行之拒絕往來戶後，依
    法不得充有限公司董事，使伊無法再經營虹玲公司。再者，
    被上訴人以儘速完成系爭買賣合約交易，避免多次開票為由
    ，要求伊先以匯款及交付遠期支票之方式，將買賣價款交由
    伊經收或保管，並承諾該等支票需俟伊依系爭買賣合約負有
    給付價款義務時，被上訴人始為付款之提示，其後更因伊預
    先開立之若干遠期支票已屆票載發票日，被上訴人無從提示
    兌現，遂要求伊開立新支票換回舊支票，而伊據以匯款及支
    票方式交付予被上訴人經收、保管之系爭買賣合約價款合計
    7031萬元，遠超過系爭買賣合約價款5100萬元，顯受被上訴
    人詐欺所致，非伊未慮及本身資力而濫開支票。況且，被上
    訴人非受伊與林秀緞之共同委任。換言之，系爭契約乃為伊
    與被上訴人間、林秀緞與被上訴人間分別成立委任契約，而
    書立於同一書面，伊自得終止與被上訴人間之個別委任契約
    。準此，因被上訴人債務不履行之行為，致伊之信用權受重
    大損害，爰依民法第184條第1項前段、第227條之1、第195
    條第1項等規定，請求非財產上之損害賠償，而求為命被上
    訴人應給付伊100萬元，及自起訴狀繕本送達翌日起至清償
    日止，按週年利率5%計算利息之判決。
二、被上訴人則以：伊係受上訴人與林秀緞共同委任，非僅受其
    中一方委任，更非其中一方能單獨終止系爭契約。上訴人縱
    以系爭終止函終止系爭契約，惟林秀緞未同時表示終止系爭
    契約，是上訴人單方終止系爭契約，自非合法。又上訴人交
    付伊之支票，除部分係用以支付信義房屋之服務報酬外，其
    餘均係以伊之名義為受款人而簽發，用以支付系爭買賣合約
    價金之支票。故而，上訴人既以支付價金為目的，並簽發支
    票後交付予伊，則該支票之權利，即已移轉為伊所有，且伊
    既受上訴人與林秀緞之共同委任，自須將上訴人交付之各支
    票提示以換成現金。又上訴人於簽訂系爭買賣合約後，因個
    人資金問題，無法完成票款及尾款等資金之籌措，導致系爭
    買賣合約流程之嚴重延滯，縱經林秀緞同意其延期，惟上訴
    人仍未解決其資金問題，嗣更表明無力承購，希冀解除系爭
    買賣合約，但因上訴人無解約權，故系爭買賣合約仍屬有效
    。嗣伊應林秀緞要求，將系爭7紙支票提示，並無違法或侵
    害上訴人權利之處。況系爭5紙支票發生退票，肇於上訴人
    未慮及本身資力濫行簽發支票，復未妥善與林秀緞協商解決
    ，導致林秀緞要求伊提示系爭7紙支票，而發生存款不足退
    票情事，自應由上訴人負完全責任。且伊係立於代理上訴人
    與林秀緞辦理履約保證事宜，除買賣價金進出外，並不涉入
    系爭買賣合約權利義務關係之履行，自無欺騙上訴人之必要
    。至上訴人簽發面額達7000萬元之支票，乃因上訴人簽發支
    票後，連第1次之簽約金510萬元即無力支付，並要求另行簽
    發新支票、原支票不予提示（俗稱換票）所致。再者，上訴
    人簽發之系爭5紙支票均陸續屆期，詎上訴人竟以系爭終止
    函主張終止解約，並欲將其簽發之支票取回，其故意違約之
    意圖，甚為明顯，林秀緞遂要求將已到期之支票予以提示。
    而系爭7紙支票原係上訴人簽發作為支付系爭買賣合約價金
    之用，既然林秀緞通知提示，且系爭7紙支票均已屆期，伊
    當然須予提示，惟因上訴人之帳戶內無款項而致退票。是系
    爭7紙支票縱經提示，惟均遭退票或撤銷付款委託，伊進行
    系爭7紙支票提示交換無任何疏失，上訴人亦無任何損失可
    言。甚且，系爭7紙支票縱經提示獲付款，亦屬上訴人應給
    付之系爭買賣合約價金，自不得以其簽發之系爭5紙支票退
    票，向伊主張精神上受有痛苦之慰撫金等語，資為抗辯。
三、本件經原審判決上訴人之訴及假執行之聲請均駁回。上訴人
    不服提起上訴，聲明為：（一）原判決廢棄。（二）被上訴
    人應給付上訴人100萬元，及自起訴狀繕本送達翌日起至清
    償日止，按週年利率5%計算之利息。被上訴人則聲明：上訴
    駁回。
四、兩造不爭執之事實（見本院96年2月6日準備程序筆錄）
（一）上訴人與林秀緞於95年2月9日，就林秀緞委託信義房屋仲
      介之系爭房地，簽訂系爭買賣合約（見原審卷第10頁至第
      17頁），約定買賣價金為5100萬元。依系爭買賣合約第3
      條約定，上訴人與林秀緞委由被上訴人及其指定之特約銀
      行辦理成屋履約保證手續，並將買賣價金存入銀行專戶內
      。上訴人乃於95年2月9日與被上訴人簽訂系爭契約（見原
      審卷第18頁至第19頁），委由被上訴人辦理成屋履約保證
      手續，並由被上訴人於玉山銀行開立系爭專戶，上訴人依
      系爭契約第3條第1項約定，將系爭買賣合約價金，以匯款
      及支票方式交由被上訴人代為經收及保管。
（二）系爭契約第3條第1項前段約定「甲（即上訴人）、乙（即
      林秀緞）雙方應將買賣價金、各項相關稅費及過戶證件，
      交由丙方（即被上訴人）代為經收、保管，直至不動產買
      賣合約完成或解除止。」；第2項約定「前項丙方所經收
      之買賣價金，應存於丙方開立於保證銀行之履約保證專戶
      內，並依履約保證專戶利率計息（扣除利息所得稅）。」
      ；第6條約定「於交屋程序完成或合約解除或判決確定後
      ，丙方應以匯款（限國內匯款）、轉帳、或銀行支票之方
      式，將買賣價款扣除第四條支出後所餘價金及其孳息（扣
      除利息所得稅）轉交或返還予應得之人，…」。
（三）上訴人於簽約當日給付120萬元，並分別於95年3月29日及
      3月31日以匯款方式各給付150萬元、50萬元，合計320萬
      元予林秀緞（見原審卷第77頁）。
（四）上訴人嗣依民法第549條第1項規定，於95年6月20日委由
      律師以系爭終止函（見原審卷第31頁至第33頁）終止系爭
      契約。
（五）被上訴人分別於95年6月25日、95年7月10日向銀行提示系
      爭7紙支票。除支票號碼為AA0000000及AA0000000之支票2
      紙，已由上訴人向銀行為撤銷付款委託外，系爭5紙支票
      均因上訴人存款不足而遭退票，致上訴人成為銀行之拒絕
      往來戶。
（六）上訴人原經營虹玲公司，並擔任代表人，上訴人成為銀行
      之拒絕往來戶後，依公司法第108條第4項準用同法第30條
      第1項第5款使用票據經拒絕往來尚未期滿者，不得充有限
      公司董事之規定，致上訴人無法再經營虹玲公司。
（七）被上訴人所提示系爭7紙支票，或因經上訴人撤銷付款委
      託，或因存款不足而遭銀行退票，故上訴人並未有實際之
      財產上之損害發生。
（八）上訴人與林秀緞所簽訂之系爭買賣合約第4條第4項約定，
      付款條件及方式分簽約、用印、完稅及交屋等4期付款。
（九）上訴人先以匯款及交付遠期支票之方式，將買賣價款交由
      被上訴人經收或保管。
（一０）被上訴人係專業建築經理公司，營業項目之一即為受不
        動產買賣交易雙方共同委任代為向玉山銀行辦理履約保
        證事宜，其方式係由買方將應支付賣方之價金交予被上
        訴人或複受任人，以存入履約專戶，俟賣方過戶完成並
        點交無誤後，再將專戶內之款項撥交予賣方。
（一一）上訴人與林秀緞簽立協議書內容：「一、上訴人承購訴
        外人林秀緞所有台北市大安區○○○路○段161巷3號1樓
        房地，並已簽立買賣契約書。唯今因自95年2月9日簽立
        契約至今，買方遲未給付應給付之價金，經雙方合意，
        訂定民國95年7月15日為最後交屋日期，若逾期仍未完
        成交屋手續，雙方合意解除買賣契約，上訴人除先前給
        付之價金應全額由甲方沒收。並應負擔甲方損害賠償新
        台幣壹百萬元整，上訴人絕無異議。」（見原審卷第82
        頁，下稱系爭協議書）。
（一二）被上訴人提示系爭7紙支票，係因林秀緞單方要求而為
        。
（一三）上訴人對於原審主張「被上訴人收受未上訴人所開立之
        支票後，未將依約存入履約保證專戶內，其行為違反系
        爭契約第3條第2項之約定」「被上訴人收受上訴人所開
        立之支票後，未盡系爭契約第8條所約定之注意義務」
        等部分，不再主張。
（一四）上揭事實，並有兩造不爭執其形式真正（見本院96年1
        月8日、2月6日準備程序筆錄）之上開書證附卷可稽，
        自堪信為真實。
五、經本院於96年2月6日與兩造整理並協議簡化之爭點為（見本
    院同上筆錄，並依本院論述之先後順序而調整其次序，先此
    敘明）
（一）本院96年1月8日準備程序不爭執事項（一０）部分，被上
      訴人是否已構成自認？得否撤銷？
（二）上訴人依侵權行為之法律關係，請求被上訴人賠償精神慰
      撫金100萬元，有無理由？
  １、上訴人依民法第549條第1項對被上訴人為終止系爭契約之
      意思表示，是否生效？
  ２、被上訴人提示系爭7紙支票之行為，是否為侵害上訴人信
      用權之不法行為？
  ３、上訴人開立之支票面額高於系爭買賣合約價金總額，是否
      因被上訴人之詐欺行為所致？
  ４、上訴人是否因被上訴人之行為而受有信用權之損害？
  ５、被上訴人有無故意、過失？
  ６、被上訴人有無承諾：系爭支票於上訴人依系爭買賣合約負
      有給付價款義務時，被上訴人始為付款之提示？
  ７、被上訴人是否曾要求上訴人開立新支票換回舊支票？
（三）上訴人主張被上訴人違反系爭契約，依民法第227條之1準
      用同法第195條第1項規定，請求精神慰撫金100萬元，有
      無理由？
  １、上訴人依民法第549條第1項對被上訴人為終止系爭契約之
      意思表示，是否生效？
  ２、被上訴人提示系爭7紙支票之行為，是否違反系爭契約？
六、茲分別論述如下
（一）本院96年1月8日準備程序不爭執事項之（一０），部分內
      容不構成被上訴人之自認，部分內容縱構成被上訴人之自
      認，亦與事實不符，被上訴人得予撤銷。
  １、按當事人主張之事實，經他造於準備書狀內或言詞辯論時
      或在受命法官、受託法官前自認者，無庸舉證。又自認之
      撤銷，除別有規定外，以自認人能證明與事實不符或經他
      造同意者，始得為之。民法第279條第1項、第3項分別定
      有明文。
  ２、經查，本院於96年1月8日準備程序協商兩造確認不爭執事
      項（一０）之內容為「上訴人先以匯款及交付遠期支票之
      方式，將買賣價款交由被上訴人經收或保管，並承諾該等
      支票於上訴人依系爭買賣合約負有給付價款義務時，被上
      訴人始為付款之提示，其後更因上訴人所預先開立之若干
      遠期支票已屆票載發票日，被上訴人要求上訴人開立新支
      票換回舊支票。上訴人所開立支票及匯款之買賣價款為72
      81萬元，有部份新開立之支票係為換回舊有之支票。」等
      情（本院卷第19頁背面）。嗣於本院於96年2月6日準備程
      序時，被上訴人主張上開不爭執事項與事實不符，乃經兩
      造協商再次確認不爭執事（一０）之內容為「上訴人先以
      匯款及交付遠期支票之方式，將買賣價款交由被上訴人經
      收或保管。」等節（見本院卷第50頁、第54頁）。
  ３、由是，上訴人乃主張「上訴人先以匯款及交付遠期支票之
      方式，將買賣價款交由被上訴人經收或保管，被上訴人並
      承諾該等支票於上訴人依系爭買賣合約負有給付價款義務
      時，被上訴人始為付款之提示」，及「其後更因上訴人所
      預先開立之若干遠期支票已屆票載發票日，被上訴人要求
      上訴人開立新支票換回舊支票。上訴人所開立支票及匯款
      之買賣價款為7281萬元，有部分新開立之支票係為換回舊
      有之支票。」等二事實，業經被上訴人自認云云（見本院
      卷第57頁至第58頁）。
  ４、惟查，所謂「上訴人先以匯款及交付遠期支票之方式，將
      買賣價款交由被上訴人經收或保管，並承諾該等支票於上
      訴人依系爭買賣合約負有給付價款義務時，被上訴人始為
      付款之提示」等節，應解讀為：上訴人對被上訴人承諾（
      或要求）「該等支票於上訴人依系爭買賣合約負有給付價
      款義務時，被上訴人始為付款之提示」，而非被上訴人對
      上訴人承諾「該等支票於上訴人依系爭買賣合約負有給付
      價款義務時，被上訴人始為付款之提示」。蓋上開文字第
      1句、第2句之主詞皆為上訴人，被上訴人並無於第3句首
      加入被上訴人為主詞之意欲或認識（見本院卷第38頁、第
      74頁至第75頁），是縱上訴人認知第3句之主詞為被上訴
      人，亦不能據此認定被上訴人已為自認，此其一。又系爭
      契約乃係上訴人與林秀緞共同委任被上訴人（詳下（二）
      之１所述），被上訴人豈得單獨與上訴人承諾修正系爭契
      約第3條第2項之約定，而不顧及林秀緞之利益（林秀緞與
      上訴人之利害相反），此其二。況兩造果有上開約定，亦
      因未經林秀緞之同意或承諾，要難認已生變更系爭契約第
      3條第2項約定之效力，此其三。是故，上訴人主張被上訴
      人此部分已構成自認云云，顯不足採。
  ５、再查，關於上訴人主張被上訴人自認要求上訴人開立新支
      票換回舊支票云云，要屬被上訴人訴訟代理人未注意筆錄
      文義，致發生錯誤，要與事實不符，被上訴人撤銷此部分
      自認，應屬可採。蓋被上訴人於原審即抗辯：係因上訴人
      資力問題，而主動要求換票，且經林秀緞同意辦理等節（
      分見原審卷第51頁、第58頁、第70頁背面），顯見被上訴
      人當無自認上開事實之可能，乃其一。又被上訴人依系爭
      契約，僅對於上訴人與林秀緞系爭買賣合約之價金交付、
      稅費經收、過戶證件等進行控管，非屬系爭買賣合約當事
      人，若上訴人開立之支票未兌現，致發生退票情事，與被
      上訴人之權益關係遠遜於上訴人或林秀緞，被上訴人焉須
      主動要求上訴人換票，顯悖於常情，乃其二。況衡諸一般
      經驗事實，票據債務人發生債信問題，泰皆為票據債務人
      要求票據債權人同意換票或延票，票據債權人要無主動請
      求票據債務人換票或延票之理。況上開支票之實質票據債
      權人應為林秀緞，被上訴人更無主動要求上訴人換票之必
      要，乃其三。尤有甚者，被上訴人業已提出撤票同意書影
      本（見本院卷第43頁，下稱系爭撤票同意書），證明確為
      上訴人主動與林秀緞達成協議後，始有開立新支票換舊支
      票情事。且上訴人對於系爭撤票同意書之形式真正並不爭
      執（見本院卷第55頁），僅空言「簽的時候是空白的」（
      見本院卷第55頁）或「系爭撤票同意書是偽造的」（見本
      院卷第59頁），但未舉證以實其說，自難憑採。因此，被
      上訴人關於上開自認之事實，亦應認已證明與事實不符，
      亦得撤銷自認，乃其四。
  ６、準此以觀，本院96年1月8日準備程序不爭執事項之（一０
      ），部分內容不構成被上訴人之自認，部分內容縱構成被
      上訴人之自認，亦與事實不符，被上訴人得予撤銷，洵堪
      認定。
（二）上訴人依侵權行為之法律關係，請求被上訴人賠償精神慰
      撫金100萬元，為無理由。
  １、上訴人依民法第549條第1項對被上訴人為終止系爭契約之
      意思表示，不生效力。
  （１）按解除權之行使，應向他方當事人以意思表示為之。契
        約當事人之一方有數人者，前項意思表示，應由其全體
        或向其全體為之。又第258條及第260條之規定，於當事
        人依法律之規定終止契約者準用之。民法第258條第1項
        、第2項、第263條分別定有明文。
  （２）參諸系爭契約前言約定「茲因甲（即上訴人）、乙（即
        林秀緞）雙方為求不動產買賣合約（合約編號：G09867
        4號）誠信履行及保障買賣價金之權利，一致同意委任
        丙方依相關法令代為向玉山商業銀行股份有限公司（以
        下簡稱保證銀行）辦理履約保證」；第1條第2項約定「
        對乙方之保證責任範圍：（一）買賣標的物之產權移轉
        前，甲方若未能如期履行支付價金之義務，經合法程序
        催告，解除契約，沒收已付價金確定後，保證銀行即將
        甲方依買賣合約已支付之買賣價金交予乙方。…」；第
        7項約定「保證責任之消滅、解除：（一）保證責任因
        保證期限屆滿或買賣合約、代辦履約保證委任契約業經
        解除或失其效力時消滅。」；第10條第1項約定「丙方
        之代辦期限至不動產買賣合約或代辦履約保證委任契約
        履行完成或失效、解除日止。」等節以察，顯見系爭契
        約之委任人，應為上訴人與林秀緞。
  （３）申言之，系爭契約之訂定目的，當在於保障系爭買賣合
        約當事人雙方，即上訴人與林秀緞之權益，乃約定應由
        被上訴人即受任人保管買賣價金，須至保證期限屆滿、
        系爭契約履行完成、系爭買賣合約或系爭契約經解除或
        失效時，被上訴人之保證責任始得解除。據此以觀，足
        徵系爭契約之性質，應屬上訴人與林秀緞共同委任被上
        訴人，要屬彰彰明甚。
  （４）職是之故，系爭契約既由上訴人及林秀緞共同委任被上
        訴人，揆諸上開法條意旨，關於終止系爭契約之意思表
        示，自應由上訴人與林秀緞共同為終止之意思表示，始
        生效力。從而，上訴人依民法第549條第1項規定，於95
        年6月20日委由律師以系爭終止函終止系爭契約，自不
        發生終止系爭契約之效力，至為灼然。
  ２、被上訴人提示系爭7紙支票之行為，非屬為侵害上訴人信
      用權之不法行為。
  （１）經查，系爭契約第3條第1項前段約定：上訴人、林秀緞
        應將買賣價金、各項相關稅費及過戶證件，交由被上訴
        人代為經收、保管，直至不動產買賣合約完成或解除止
        ；第2項約定：前項被上訴人所經收之買賣價金，應存
        於被上訴人開立於保證銀行之履約保證專戶內，並依履
        約保證專戶利率計息（扣除利息所得稅）；被上訴人因
        林秀緞之要求，而分別於95年6月25日、95年7月10日向
        銀行提示系爭7紙支票；上訴人先以匯款及交付遠期支
        票之方式，將買賣價款交由被上訴人經收或保管；被上
        訴人營業項目之一即為受不動產買賣交易雙方共同委任
        代為向玉山銀行辦理履約保證事宜，其方式係由買方將
        應支付賣方之價金交予被上訴人或複受任人，以存入履
        約專戶，俟賣方過戶完成並點交無誤後，再將專戶內之
        款項撥交予賣方等節，為兩造所無異詞（見上四之（二
        ）（五）（九）（一０）（一二）所示），自堪信為真
        實。
  （２）基此而論，被上訴人提示系爭7紙支票，當屬依據系爭
        契約之履行債務行為，至為明確。蓋上訴人既將支付系
        爭買賣合約價金之系爭7紙支票交付被上訴人經收、保
        管，被上訴人自當於系爭7紙支票到期後予以提示，否
        則即對林秀緞有違反系爭契約義務之虞。
  （３）是故，被上訴人提示系爭7紙支票之行為，既為履行系
        爭契約之債務，自非屬為侵害上訴人信用權之不法行為
        ，甚為明悉。
  ３、上訴人開立之支票面額高於系爭買賣合約價金總額，顯非
      因被上訴人之詐欺行為所致。
  （１）查上訴人雖前後合計簽立16紙支票交付被上訴人經收、
        保管（見本院卷第46頁），但其中票號CA0000000號、
        票號CA0000000號、票號CA0000000號等3紙合計面額400
        萬元之支票，上訴人自承更換為個人票等情（見原審卷
        第77頁）。又票號AA0000000號、票號AA0000000號、票
        號AA0000000號等3紙面額合4200萬，係因上訴人存款不
        足，要求林秀緞同意讓上訴人取回，並於95年5月19日
        簽立系爭撤票同意書，方由被上訴人向銀行取回已託收
        之支票等情，亦據被上訴人提出系爭撤票同意書影本為
        證（見本院卷第43頁）。另票號AA0000000號面額530萬
        元之支票，係於上訴人委請律師以系爭終止函終止系爭
        契約前（95年5月17日）即已退票。基此，上訴人交付
        被上訴人之支票，扣除上揭換票、撤票、退票等支票面
        額合計5130萬元（計算式：400+4200+530＝5130）後，
        僅餘1951萬元（計算式：0000-0000＝1951）。職是，
        被上訴人抗辯：上訴人未簽發高於系爭買賣合約價金之
        支票等情，應堪採信。
  （２）又上訴人雖一再指稱：係受被上訴人詐欺，而簽發7100
        萬元之支票云云。然而，對於被上訴人如何施以詐術？
        係由何人施行詐術？上訴人如何陷於錯誤？均未舉證以
        實其說。況且，衡諸上訴人自承曾擔任虹玲公司之經營
        者，應有相當智識；且系爭買賣合約載明買賣價金，豈
        有因被上訴人之詐欺，致上訴人多付2000萬元款項之可
        能；縱上訴人果有溢付款項情事，玉山銀行應將系爭專
        戶內款項全部交付林秀緞，被上訴人無法據為己有，焉
        有詐欺之實益等情以觀，足徵上訴人上開所指，顯不足
        採，至為明白。
  （３）上訴人訴訟代理人謂：依常理推斷，若非受被上訴人詐
        欺，則以上訴人具備經營公司多年之商業經驗，有何理
        由開出遠超出約定價款金額之支票云云（見本院卷第62
        頁）。但查，上揭所謂常理，誠不知所云。蓋超額支付
        議定買賣價金之情事，雖至愚亦不至為之，以上訴人自
        承為經營公司多年之商業經驗者，焉有受詐欺即擅行開
        立支票。況依實質真正為上訴人所不爭執（見上四之（
        一一）所載）之系爭協議書所示，系爭買賣合約之合意
        解除，係因上訴人遲未給付應給付之價金所致。由是以
        觀，被上訴人抗辯：上訴人先後開立面額高於系爭買賣
        合約價金總額之支票，而有換票、撤票、退票等情事，
        要皆因上訴人之資金調度問題而起等節，應屬實情，堪
        予採信。乃上訴人竟空言指摘係受被上訴人詐欺所致，
        顯難認可取。
  ４、上訴人非因被上訴人之行為而受有信用權之損害。
  （１）承上２所述，被上訴人提示系爭7紙支票之行為，為履
        行系爭契約債務之行為。易言之，上訴人交付被上訴人
        之系爭7紙支票，原即作為給付林秀緞系爭買賣合約價
        金之用，故系爭7紙支票若獲兌現，亦屬上訴人履行系
        爭買賣合約給付義務之行為。
  （２）嗣系爭5紙支票發生退票情事，但退票之原因，係因上
        訴人資金不足所致。由是可見，上訴人之信用雖因系爭
        5紙支票退票而受損，然係因上訴人任意簽發逾其財力
        信用之支票所致，要與被上訴人提示系爭7紙支票，並
        無因果關係，至為明顯。
  ５、被上訴人並無故意、過失。
      經查，被上訴人提示系爭7紙支票，乃為依系爭契約履行
      債務行為，業已認定如上２所示。職此，自難認被上訴人
      對於上訴人因系爭5紙支票跳票所致之信用損害，有何故
      意或過失可言，應堪認定，毋庸贅言。
  ６、被上訴人並未向上訴人承諾：系爭支票於上訴人依系爭買
      賣合約負有給付價款義務時，被上訴人始為付款之提示云
      云。
  （１）上訴人雖主張：被上訴人曾向伊承諾：系爭支票於上訴
        人依系爭買賣合約負有給付價款義務時，被上訴人始為
        付款之提示。並認此部分事實，業經被上訴人於本院自
        認云云。
  （２）但查，關於本院96年1月8日準備程序不爭執事項之（一
        ０）所謂「上訴人先以匯款及交付遠期支票之方式，將
        買賣價款交由被上訴人經收或保管，並承諾該等支票於
        上訴人依系爭買賣合約負有給付價款義務時，被上訴人
        始為付款之提示」等節，應解讀為：上訴人對被上訴人
        承諾（或要求）「該等支票於上訴人依系爭買賣合約負
        有給付價款義務時，被上訴人始為付款之提示」，而非
        被上訴人對上訴人承諾「該等支票於上訴人依系爭買賣
        合約負有給付價款義務時，被上訴人始為付款之提示」
        等節，業經認定如上（一）之４所載。是以，上訴人主
        張被上訴人業於本院自認上開事實云云，已非可採。
  （３）此外，上訴人對於被上訴人有上揭承諾之積極事實，並
        未提出任何證據以實其說，是其空言主張，自非可取。
        準此，被上訴人辯稱；未向上訴人承諾「系爭支票於上
        訴人依系爭買賣合約負有給付價款義務時，被上訴人始
        為付款之提示」等情，應符系爭契約之約定，堪予採信
        。
  ７、被上訴人未曾要求上訴人開立新支票換回舊支票。
  （１）關於「上訴人主張被上訴人自認要求上訴人開立新支票
        換回舊支票云云，要屬被上訴人訴訟代理人未注意筆錄
        文義，所發生之錯誤，要與事實不符，上訴人撤銷此部
        分自認，應屬可採」等節，業經認定如上（一）之５所
        示。從而，上訴人主張：因被上訴人自認曾要求伊開立
        新支票換回舊支票之事實，而毋庸負舉證責任云云，當
        非可採。
  （２）佐諸被上訴人於原審即抗辯係因上訴人資力問題，而主
        動要求換票，且經林秀緞同意辦理等節（分見原審卷第
        51頁、第58頁、第70頁背面）；依系爭契約內容，被上
        訴人僅對於上訴人與林秀緞系爭買賣合約之價金交付、
        稅費經收、過戶證件等進行控管，非屬系爭買賣合約當
        事人，若上訴人開立之支票未兌現，致發生退票情事，
        與被上訴人之權益關係遠遜於上訴人或林秀緞，被上訴
        人焉有主動要求上訴人換票之理等情以觀，益見被上訴
        人應無要求上訴人開立新支票換回舊支票動機或可能性
        。
  （３）尤有甚者，姑不論上訴人就此部分全無任何舉證，且被
        上訴人為法人，不可能自為意思表示，必由其代表人或
        代理人對上訴人為上揭開立新支票換回舊支票之意思，
        始有可能。然而，上訴人迄本院辯論終結前，竟未指明
        代表或代理被上訴人為上開意思之自然人為何人，顯見
        上訴人此部分主張，應係空言，顯不足取。
（三）上訴人主張被上訴人違反系爭契約，依民法第227條之1準
      用同法第195條第1項規定，請求精神慰撫金100萬元，亦
      為無理由。
  １、上訴人依民法第549條第1項對被上訴人為終止系爭契約之
      意思表示，不生效力，業已詳如上（二）之１所述，於茲
      不贅。
  ２、關於被上訴人提示系爭7紙支票之行為，為履行系爭契約
      之債務行為，非屬侵害上訴人信用權之不法行為，亦經認
      定如上（二）之２所載。據此，被上訴人於系爭7紙支票
      屆期後為提示，當屬依據系爭契約之履行債務行為，顯無
      債務不履行之情事，至為明顯。
  ３、基此而論，上訴人主張被上訴人違反系爭契約，而依民法
      第227條之1準用同法第195條第1項規定，請求精神慰撫金
      100萬元，為無理由，應堪確定。
七、綜上所述，上訴人主張：其信用權受損，係因被上訴人侵權
    行為或債務不履行所致云云，為不足採。被上訴人抗辯：其
    無侵權行為或違反系爭契約之債務不履行等語，尚屬可信。
    從而，上訴人主張本於民法第184條第1項前段、民法第195
    條第1項之侵權行為法律關係，或依據民法第227條之1準用
    民法第195條第1項之債務不履行之法律關係，請求被上訴人
    給付100萬元，及自起訴狀繕本送達翌日起至清償日止，按
    週年利率5%計算利息，為無理由，不應准許。其假執行之聲
    請亦失所附麗，應併予駁回。原審為上訴人敗訴之判決，及
    駁回其假執行之聲請，並無不合。上訴意旨指摘原判決不當
    ，求予廢棄改判，為無理由，應予駁回。
八、本件事證已臻明確，至於未論述之爭點；兩造其餘之攻擊或
    防禦方法；未經援用之證據，經本院斟酌後，認為均不足以
    影響本判決之結果，自無一一詳予論駁之必要，併此敘明。
九、據上論結，本件上訴為無理由，依民事訴訟法第449條第1項
    、第78條，判決如主文。
中    華    民    國    96    年    3     月    28    日
                    民事第14庭
                        審判長法  官  許正順
                              法  官  魏麗娟
                              法  官  鍾任賜
正本係照原本作成。
不得上訴。
中　　華　　民　　國　　96　　年　　3 　　月　　29　　日
                              書記官  王敬端
